ACORDAO-COMPLETO-2367676

ACÓRDÃO 1801/2020 ATA 5/2020 - PRIMEIRA CÂMARA

VISTOS, relatados e discutidos estes autos de recurso de reconsideração interposto pelo Sr. José Gaspar Ferraz de Campos, ex-Diretor Executivo da Fundação Jorge Duprat Figueiredo de Segurança e Medicina do Trabalho - Fundacentro, contra o Acórdão 12880/2018-TCU-Primeira Câmara, relatado pelo Ministro Substituto Augusto Sherman Cavalcanti, por meio do qual suas contas foram julgadas irregulares, sem a aplicação de multa devido à prescrição da pretensão punitiva do TCU,
ACORDAM os ministros do Tribunal de Contas da União, reunidos em sessão da 1ª Câmara, com fundamento nos arts. 32, I, e 33 da Lei Orgânica do TCU, diante das razões expostas pelo relator, em:
9.1. conhecer do presente recurso de reconsideração para, no mérito, negar-lhe provimento, mantendo o acórdão recorrido em seus exatos termos; 
9.2. determinar que as notificações do recorrente sejam realizadas em nome dos advogados Fátima Cristina Pires Miranda (OAB-SP 109.889) , Wilton Luis da Silva Gomes (OAB-SP 220.788) e Cristiano Vilela de Pinho (OAB-SP 221.594) ; e
9.3. dar ciência deste acórdão ao recorrente.

Prestação de contas anual da Fundacentro referente ao exercício de 2002. Recurso de reconsideração interposto contra acórdão que julgou irregulares as contas do recorrente, sem aplicação de multa devido à prescrição da pretensão punitiva do TCU.

Primeira Câmara

Fundação Jorge Duprat Figueiredo de Segurança e Medicina do Trabalho - Fundacentro.

3. Interessados/Responsáveis/Recorrentes:
3.1. Interessado: Fundação Jorge Duprat Figueiredo de Segurança e Medicina do Trabalho - Fundacentro (CNPJ 62.428.073/0001-36)
3.2. Recorrente: Jose Gaspar Ferraz de Campos (CPF XXX.551.158-XX), ex-Diretor Executivo da Fundação Jorge Duprat Figueiredo de Segurança e Medicina do Trabalho - Fundacentro.

13.1. Ministros presentes: Bruno Dantas (na Presidência), Benjamin Zymler (Relator) e Vital do Rêgo.
13.2. Ministro-Substituto convocado: André Luís de Carvalho.
13.3. Ministros-Substitutos presentes: Augusto Sherman Cavalcanti e Weder de Oliveira.

BENJAMIN ZYMLER

Ministro-Substituto Augusto Sherman Cavalcanti.

I - Introdução
Trata-se de recurso de reconsideração interposto pelo Sr. José Gaspar Ferraz de Campos (peça 146) , ex-Diretor Executivo da Fundação Jorge Duprat Figueiredo de Segurança e Medicina do Trabalho - Fundacentro, contra o Acórdão 12880/2018-TCU-Primeira Câmara (peça 130) , relatado pelo  Ministro Substituto Augusto Sherman Cavalcanti.
2.	O referido decisum possui o seguinte teor:
"ACORDAM os Ministros do Tribunal de Contas da União, reunidos em sessão de 1ª Câmara, ante as razões expostas pelo Relator, em:
9.1. levantar o sobrestamento do presente processo;
9.2. julgar irregulares as contas dos responsáveis Srs. Antônio Sérgio Torquato, então Diretor de Administração e Finanças, Humberto Carlos Parro, ex-Presidente, e José Gaspar Ferraz de Campos, ex-Diretor Executivo da Fundacentro, com fundamento nos arts. 1º, inciso I, 16, inciso III, alínea "b", da Lei 8.443/1992 c/c os arts. 19, parágrafo único, e 23, inciso III, da mesma Lei, e com arts. 1º, inciso I, 209, inciso II, 210, § 2º, e 214, inciso III, do Regimento Interno, deixando de aplicar-lhes multa, em função de haver-se configurado a prescrição da pretensão punitiva;
9.3. julgar regulares com ressalva as contas do Sr. Sérgio Luiz Pereira, Coordenador Geral da Área Administrativa à época, com fundamento nos arts. 1º, inciso I, 16, inciso II, 18 e 23, inciso II, da Lei 8.443/1992, c/c os arts. 1º, inciso I, 208 e 214, inciso II, do Regimento Interno, em face de falha configurada pelo pagamento de despesa antes de sua regular liquidação, em descumprimento aos arts. 62 e 63 da Lei 4.320/1964, dando-se-lhe quitação;
9.4. julgar regulares as contas dos demais responsáveis Srs. (as) Abner Pereira Dutra, Benedicto Dario Ferraz, Benedito Silva Guimarães Filho, Cláudia Fantaguci Chuqui, Denilson José da Silva, Divete Peirão Gomes, Elias Rassi Neto, Eliseu Batista Filho, Eurico Salles Prata, Ezequiel Bahia, Fernando Marcos Torres Bandeira Cavalcanti, Hélder da Silva Aranha, Joel Pereira Félix, José Mário Matricardi, João Bosco Nunes Romeiro, Juarez Correia Barros Júnior, Lúcia Elisabeth Colombo Silveira, Luciano Figliolia, Luiz Paulino de Carvalho Moreira Leite, Luiz Roberto Monteiro, Magnus Ribas Apostólico, Maria Aparecida Christ, Maria Conceição da Gama Santos, Maria Helena Fatobene Pedrini, Maria do Monte Costa de Almeida Correa, Marina Maria Rodrigues Guedes, Mauro Daffre, Nelson Aparecido Cardim, Nicola Moreno Júnior, Nivaldo Bonifácio da Silva, Osvaldo Klein Maraucci Júnior, Osvaldo da Silva Bezerra, Paulo César Bregunci, Paulo Jobim Filho, Roberto Roberval Ritter Von Jelita, Rodney Gonçalves Cordeiro, Rogério Blumlein, Rosemeire Rodrigues Siqueira, Suely Maria Pereira Fonseca, Ubaldo de Souza Neves, Umberto Gomes, Vera Olímpia Gonçalves, Vinícius Carvalho Pinheiro, Wilma Kiyoko Vieira da Motta  e Zazi Aranha Correa Affonso da Costa, com fundamento nos arts. 1º, inciso I, 16, inciso I, 17 e 23, inciso I, da Lei 8.443/1992 c/c os arts. 1º, inciso I, 207 e 214, inciso I, do Regimento Interno, dando-se-lhes quitação plena;
9.5. dar ciência à Fundacentro das seguintes impropriedades observadas no exame destas contas:
9.5.1. celebração de convênio com entidade inadimplente, identificada no item 6.1.1.2 do Relatório de Auditoria da CGU/SP, em afronta ao art. 5º, inciso I, da Instrução Normativa STN 1/1997;
9.5.2. pagamentos realizados a fornecedores anteriormente à regular liquidação das respectivas despesas, identificados nos itens 7.2.2.1 e 7.2.2.2 do Relatório de Auditoria da CGU/SP, em afronta aos arts. 62 e 63 da Lei 4.320/1964;
9.5.3. falta de controles adequados na gestão de bens móveis e imóveis, identificada nos itens 8.1.1.1 e 8.1.1.2 do Relatório de Auditoria da CGU/SP, respectivamente, em afronta aos arts. 94 a 96 da Lei 4.320/1964;
9.6. dar ciência deste acórdão à Fundação Jorge Duprat Figueiredo de Segurança e Medicina do Trabalho (Fundacentro) , e
9.7. arquivar os autos após o trânsito em julgado desta deliberação."
3.	Originalmente, estes autos tratavam da prestação de contas anuais da Fundação Jorge Duprat Figueiredo de Segurança e Medicina do Trabalho - Fundacentro, relativa ao exercício de 2002.
4.	Foi promovida a audiência do Sr. José Gaspar Ferraz de Campos, com fundamento nos arts. 12, III, e 43, II, da Lei 8.443/1992 e 250, IV, do Regimento Interno do TCU, por meio do Ofício 441/2006 (peça 7, p. 47 e 48) , tendo em vista que foram detectadas as seguintes irregularidades:
a) solicitação e pagamento de passagens contendo trechos aéreos não previstos nas autorizações ministeriais, conforme consta em faturas emitidas pela empresa Nikkey Travel Serviço Turismo Ltda. Tais achados estão sintetizados no quadro abaixo:
	Servidor
	Autorização (DOU) 
	Período despendido
	Locais/datas de embarques (ida e volta) 
	Passagem US$/R$
	Faturas Nikkey

	Maria Inês Franco Motti
	24/5 a 2/6 DOU 28/5/2002
	22/5 a 13/6
	São Paulo/Milão - 22/5;
Milão/Viena - 26/5;
Viena/Praga - 4/6;
Praga/Berlim - 7/6;
Berlim/Amsterdã - 10/6;
Amsterdã/Paris - 13/6;
Paris/SãoPaulo-13/6
	1,506.00
3.695,01
	08.000.182
03/05/2002

	Sônia Maria José Bombardi DAS 102.4 PCD 164/02
	24/5 a 2/6
DOU
20/3/2002
	22/5 a 13/6
	São Paulo/Milão - 22/5
Milão/Viena - 26/5;
Viena/Praga - 4/6;
Praga/Berlim - 7/6;
Berlim/Amsterdã - 10/6;
Amsterdã/Paris - 13/6;
Paris/São Paulo - 13/6
	1,506.00
3.695,01
	08.000.182
03/05/2002

b) solicitação e pagamentos de benefícios, a título de colaboração eventual, para o Dr. Zuher Handar, sem a respectiva autorização exigida nos arts. 2°, parágrafo único, e 3°, § 1°, do Decreto 71.733, de 18/1/1973, conforme detalhado na tabela abaixo:
	Beneficio
	Valor em moeda original
	Valor em Reais
	OB
	Data
	Recebimento

	Diárias
	US$ 2,640.00
	R$ 6.678,80
	20020B001306
	17/05/2002
	20/05/2002

	Passagens
	US$ 1,506.00
	R$ 3.407,84
	N/c
	06/05/2002
	N/c

	Taxa de inscrição
	¿ 730
	R$ 1.550,47
	20020B000898
	08/04/2002
	09/04/2002

5.	As razões de justificativas apresentadas pelo Sr. José Gaspar Ferraz de Campos, relativas à alínea "a" do item anterior, foram acolhidas. Naquela oportunidade, a unidade técnica salientou que (peça 9, p. 57) :
"Observe-se que os valores em dólares americanos e em reais das passagens aéreas pagas às servidoras realmente apresentavam-se superiores aos dos demais participantes do referido Congresso - folhas 553 a 569, Anexo VIII, volume 2 (...) .
A comparação, todavia, não apresenta-se adequada, uma vez que os valores demonstrados referem-se a viagens internacionais com partidas de locais diversos (o Senhor Zuher deslocou-se de Curitiba/PR e a Senhora Maria Engrácia de Salvador/BA, rotas que encareceram os bilhetes, uma vez que a partidas internacionais foram de São Paulo e do Rio de Janeiro, respectivamente) , rotas aéreas diferentes (os servidores viajaram por Frankfurt, Paris ou Milão) ) e datas de emissão dos bilhetes variadas (os bilhetes das servidoras foram emitidos em 26/04/2002) , condições que realmente alteram os valores dos bilhete, inclusive encarecendo o valor da passagem. De qualquer forma, os valores das passagens aéreas das duas servidoras apresentaram-se superiores em U$ 62.00 (sessenta e dólares americanos) aos da passagem do Senhor Zuher Handar (que também se deslocou por Milão e participou com as servidoras de reunião na Clínica Del Lavoro, em Milão, para implementação do Global Workplan of the Collaborating Centre Network, do qual a Fundacentro faz parte como colaborador da OMS) , ainda que este tenha se deslocado por Curitiba/PR, via São Paulo/SP.
Nesse sentido há que se aproveitar, em beneficio deste responsável, as justificativas do Senhor Humberto Carlos Pano, ex-Presidente da Fundacentro, que apresentou comprovantes de devolução à Nikkey Travel, emitidos pelas servidoras, no valor de R$ 231,77 por passagem adquirida (correspondentes a US$ 98.00) , conforme documentos às folhas 141/142, Anexo IX.
5.3.2 Conclusão:
Ilidiu-se a responsabilidade do Senhor José Gaspar Ferraz de Campos para o item "a" da audiência, não cabendo determinações à Fundacentro, visto que os atuais gestores tomaram providências para evitar falhas semelhantes à questionada (subitem 5.5.2 da instrução folhas 319/321) ."
6.	Já no que concerne à irregularidade descrita na alínea "b" do item 3 deste relatório, a unidade técnica afirmou que:
"Justificativas do responsável:
No que diz respeito às despesas realizadas pelo Doutor Zuher Andar, o responsável alega que a viagem havia sido autorizada pelo Prefeito Municipal de Curitiba (PR) , tendo em vista que o beneficiário exercia o cargo de Diretor do Departamento de Saúde Ocupacional daquela municipalidade. Em último caso, a autorização para sua viagem caberia à Coordenadoria de Recursos Humanos da Fundacentro, mas a escolha do técnico deu-se de última hora e era importante, para a Fundacentro, a participação desse médico, especialista com notório conhecimento da política de saúde do trabalhador, no evento internacional. Ressalta que a fundação, para cumprir suas atividades finalísticas, colabora com entidades como o ICIH, a OIT e a ISSA.
Parecer Técnico:
Não há que se aceitar as justificativas para o pagamento de passagens e diárias, no exterior, a título de colaborador eventual, que se processou sem o cumprimento de condição legal para tal, qual seja, a designação expressa do Presidente da República ou do Ministro de Estado respectivo, exigida nos artigos 2° e 3°, § 1° do Decreto 71.733, de 18/1/1973.
Em consulta formulada à Coordenação Geral de Sistematização e Aplicação da Legislação, no âmbito do Poder Executivo, por outro órgão da administração, sobre a figura do Colaborador Eventual, a Senhora Coordenadora, por meio do Oficio n° 295/2002-COGLE/SRH, de 15/10/2002, esclareceu que não cabe ao colaborador eventual "usufruir o direito de viagens fora do país, pagamento de passagens e diárias, exceto se for acompanhando Ministro de Estado em missão no exterior".
O responsável apresentou cópia do currículo do Senhor Zuher demonstrando tratar-se de especialista na área de medicina e segurança do trabalho, ressaltando que a viagem do Doutor Zuher visou divulgar o ICOH, evento com patrocínio da Fundacentro. No entanto o presente questionamento não se fundou na pessoa do beneficiário, mas no fato de terem sido concedidas as diárias e passagens, no exterior, ao mesmo, sem a prévia autorização presidencial/ministerial. Ressalte-se que a fundação poderia ter se valido de outro instrumento para, de forma legítima, realizar estas despesas de seu interesse e de terceiros, a exemplo da formalização de convênio, no que fosse permitido pelos normativos que regem esta matéria (esta informante não promoveu análise aprofundada desta possibilidade, embora em princípio a Fundacentro possa, por meio de convênios, apoiar projetos promovidos por outras entidades que sejam de seu interesse, em regime de mútua cooperação) . Nada obstante, o responsável (juntamente com o Senhor Humberto Carlos Parro) não se valeu desta prerrogativa, tendo optado, para apoiar evento de interesse da Fundacentro, pela utilização de fonte de recursos destinada a despesas de aplicação direta na fundação para pagamento do deslocamento, diárias e taxa de inscrição do Senhor Zuher Handar.
Por outro lado, o beneficiário deslocou-se para participar de reuniões e divulgar evento de interesse também da Fundacentro, em última análise em interesse da administração, descabendo-se exigir-lhe a restituição dos valores recebidos, o que, contudo, não inviabiliza a tese de que o Senhor José Gaspar Ferraz de Campo (e o Senhor Humberto Carlos Parro) agiu com excesso na decisão, extrapolando sua área de competência legal no procedimento.
5.3.4 Conclusão:
Ante os fatos, entende-se pertinente propor-se sejam julgadas irregulares as contas do Senhor José Gaspar Ferraz de Campos, bem como seja aplicada multa ao responsável no que diz respeito ao item "b" da audiência, ora em análise, sem formular determinações à fundação, considerando que os atuais responsáveis tomaram medidas para que fatos semelhantes não se repitam".
7.	Posteriormente, a unidade técnica analisou novamente a matéria, tendo destacado que (peça 126) :
"41. O exame da audiência do Sr. José Gaspar Ferraz de Campos, realizado na instrução à peça 9, p. 54 a 60, ensejou a proposta de julgamento pela irregularidade de suas contas, bem como de aplicação, a esse responsável, da multa prevista no art. 58, inciso I, da Lei 8.443/1992 (peça 9, p. 64, item 7.2, alínea ' c') , em razão da ocorrência analisada nos itens 5.3.3 e 5.3.4 da referida instrução (peça 9, p. 58 e 59) , a saber: solicitação de benefícios (diárias no exterior, passagens e taxa de inscrição) para a participação do Dr. Zuher Handar, a título de colaboração eventual, no XVI Congresso Mundial sobre Segurança e Saúde do Trabalho, em Viena, Áustria, relativamente ao período de 25 a 31/5/2002, sem a respectiva autorização exigida no art. 2°, parágrafo único, e art. 3°, § 1°, do Decreto 71.733/1973 (ocorrência relatada no item 5.5.3 da instrução à peça 7, p. 27 a 29) .
42. A esse respeito, faz-se necessário considerar, como ensejadoras da referida proposta de julgamento pela irregularidade, além dessa ocorrência, também as seguintes:
a) execução de convênios e contratos, no exercício de 2002, com dotações de ações cujos produtos previstos no Orçamento da União não guardavam consonância com os objetos desses mesmos convênios e contratos, bem como utilização de dotações destinadas por lei a projetos ou atividades finalísticas para, de modo irregular, fazer frente a despesas caracteristicamente pertinentes a atividades de apoio administrativo e de valorização do servidor público, configurando infringência ao art. 167, inciso VI, da Constituição Federal (Processo TC Processo 013.153/2003-1; no item 9.1 do Acórdão 595/2005-TCU-Primeira Câmara, foi aplicada multa a esse responsável; conforme relatado nos itens 28 a 28.3 desta instrução) ;
b) autorização de dispêndios, no exercício de 2002, no âmbito da execução do Contrato 16/2000 celebrado com CP Comunicação do Brasil S/C Ltda., sem demonstrar sua finalidade pública (Processo TC Processo 012.919/2004-7; no item 31 do voto condutor do Acórdão 3877/2017-TCU-Primeira Câmara, a referida ocorrência foi assinalada como irregularidade imputável a esse responsável; conforme relatado nos itens 30 a 30.3 desta instrução) .
 (...) 
50. Em face da análise promovida nos itens 14, 15, 28 a 28.3, 30 a 30.3, 36 a 38, 41, 42, 47 a 47.3 desta instrução e itens 5.3 a 5.3.4, e 7.2 da instrução constante à peça 9, p. 50 a 66, propõe-se rejeitar as razões de justificativa apresentadas pelo Sr. José Gaspar Ferraz de Campos (ex-Diretor Executivo) , uma vez que não foram suficientes para sanear todas as irregularidades a ele atribuídas, de modo que suas contas devem ser julgadas irregulares, deixando-se de propor aplicação de multa, em função de haver sido configurada a prescrição da pretensão punitiva".
8.	Considerando que os atos supostamente irregulares teriam sido praticados pelo Sr. José Gaspar Ferraz de Campos no exercício de 2002, a unidade técnica assim se manifestou sobre a possível ocorrência da prescrição da pretensão punitiva deste Tribunal (peça 126) :
"47.3. Quanto a isso, o mencionado Acórdão 1441/2016-TCU-Plenário, em seu item 9.1.3, previu, como causa interruptiva da prescrição da pretensão punitiva, o ato que ordenasse 'a citação, a audiência ou oitiva da parte', nos termos do inciso I do art. 202 do Código Civil de 2002, condição que, em relação aos Srs. Humberto Carlos Parro, José Gaspar Ferraz de Campos e Antônio Sérgio Torquato, ocorreu por meio de Despacho proferido em 24/2/2006 (peça 7, p. 35) . Não se identificam nos autos, posteriormente, outros atos que, nos termos dos itens 9.1.3 e 9.1.5 do Acórdão 1441/2016-TCU-Plenário, hajam novamente interrompido ou suspendido o prazo prescricional, quanto à eventual punição dos responsáveis em questão. Em relação a eles, portanto, a aplicação de multa sugerida mostra-se inviável".
9.	Nesse contexto, foi prolatado o Acórdão 12880/2018-TCU-Primeira Câmara (peça 130) , que julgou irregulares as contas do Sr. José Gaspar Ferraz de Campos. Inconformado, o responsável interpôs o presente recurso de reconsideração (peça 146) .
II - Análise do mérito deste recurso
10.	A Secretaria de Recursos se manifestou pelo conhecimento do presente recurso, com fundamento nos artigos 32, I, e 33, da Lei 8.443/1992 (peças 147 e 148) . Por meio de despacho (peça 150) , concordei com a unidade técnica e suspendi os efeitos do item 9.2 do Acórdão 12880/2018-TCU-Primeira Câmara.
11.	Quanto ao mérito deste recurso, o auditor destacou que:
	- Alegações do recorrente relativas à suposta ofensa ao princípio do non bis in idem
a) ele está se defendendo de ocorrências anteriormente tratadas no TC Processo 013.513/2003-1, o que configura a aplicação de sanção em duplicidade pelos mesmos fatos. Essa repetição da pena afronta o princípio de vedação do bis in idem, que é de observância obrigatória no direito brasileiro;
b) a impossibilidade de dupla apenação pelo mesmo fato já foi reconhecida pelo TCU, como se observa, por exemplo, no voto condutor do Acórdão 7341/2010-TCU-Primeira Câmara;
c) "no acórdão acima citado, o E. TCU deixou de aplicar penalidade ao gestor, tendo em vista que este já havia sido submetido ao crivo e à penalidade de multa imposta pelo E. Tribunal de Contas local.
In casu, a questão é mais grave. Muito embora esse E. Tribunal já tenha julgado irregular os atos do ora recorrente e o condenado ao pagamento de multa nos autos do TC Processo 013.513/2003-1, ele novamente o condena ao final da análise das contas de 2002. E este ato é claramente ofensivo ao princípio do non bis in idem.
Assim, numa interpretação mais extensiva, pode-se afirmar que a análise do mérito e a condenação do ora recorrente em duplicidade ofende os princípios gerais do direito, submetendo o recorrente à total insegurança jurídica à luz do que prevê a Constituição Federal";
d) tendo em vista que a matéria já fora apreciada em autos apartados, tendo havido a condenação do ora recorrente, ela não poderia ressurgir nem ser submetida a nova análise de mérito, haja vista a ocorrência da coisa julgada e o princípio em tela; e
e) o julgamento pela irregularidade das contas do recorrente ofende o princípio geral da segurança jurídica, consagrado na nossa Magna Carta;
- Análise pelo auditor das alegações apresentadas pelo recorrente
a) inicialmente, registrou que o recorrente cometeu um erro material, pois citou o TC Processo 013.513/2003-1, quando deveria ter feito menção ao TC Processo 013.153/2003-1. Contudo, em atenção ao princípio do formalismo moderado e da verdade material que norteiam os processos de competência desta Corte de Contas, a referida falha não prejudicará a análise dos argumentos apresentados pelo ex-gestor;
b) de fato, no voto condutor do Acórdão 7341/2010-TCU-Primeira Câmara, foi reconhecida a impossibilidade de dupla apenação do responsável em razão dos mesmos fatos pelos quais ele já havia sido punido pelo Tribunal de Contas dos Municípios do Estado da Bahia. Entretanto, cabe destacar que o mencionado voto faz menção a outras irregularidades, que justificariam a imputação de uma sanção pecuniária ao ex-gestor municipal, in verbis:
"Assiste razão ao representante do Ministério Público quanto ao fato de o Tribunal de Contas dos Municípios do Estado da Bahia já haver infligido multa ao Sr. Atayde José da Silva por violação, em 1998, à norma legal contida no art. 7º da Lei nº 9.424/1996.
Embora o Relatório que fundamentou a decisão do TCM/BA tenha aventado a expedição de advertência ao ex-gestor municipal, em razão do descumprimento do art. 7º da Lei nº 9.424/1996, consta do dispositivo da decisão a efetiva aplicação de multa pecuniária ao responsável. Assim, estaria obstaculizada a aplicação de nova sanção por parte do TCU, em razão da vedação estampada no princípio do non bis in idem.
Todavia, remanesce injustificada a não-comprovação do regular emprego das seguintes parcelas de recursos oriundos do FUNDEF";
c) no âmbito do referido TC Processo 013.153/2003-1, foram proferidas as seguintes deliberações:
- Acórdão 595/2005-TCU-Primeira Câmara, relatado pelo Ministro Substituto Augusto Sherman Cavalcanti;
- Acórdãos 668/2008, 6.556/2010 e 7.809/2010 - 1ª Câmara, todos relatados pelo Ministro Augusto Nardes;
d) por meio do Acórdão 595/2005-TCU-Primeira Câmara, foi aplicada multa ao ora recorrente. No respectivo voto condutor, o Relator destacou que:
"6. Ao fim da análise das supracitadas razões de justificativa, a analista, com aval do corpo dirigente da Secex/SP, propôs:
I - aplicar aos srs. Humberto Carlos Parro, CPF XXX.065.008-XX, ex-Presidente da Fundacentro, José Gaspar Ferraz de Campos, CPF XXX.551.158-XX, ex-Diretor Executivo [R$ 5.000,00], e Antônio Sérgio Torquato, CPF XXX.416.658-XX, ex-Diretor de Administração e Finanças, a multa prevista no art. 58, inciso II, da Lei 8.443/1992 c/c o art. 268, inciso II, do Regimento Interno, por terem infringido o art. 167, inciso VI, da Constituição Federal, que veda a transposição, remanejamento ou transferência de recursos de uma categoria de programação para outra ou de um órgão para outro, sem prévia -autorização legislativa, haja vista que o sr. Antônio Sérgio Torquato não apresentou razões de justificativa, tornando-se revel e que as justificativas apresentadas pelos demais responsáveis não elidiram as seguintes práticas irregulares na execução orçamentária:
a) execução de convênios e contratos com dotações de ações cujos produtos previstos no Orçamento da União não guardavam consonância com os objetos desses mesmos convênios e contratos;
b) utilização de dotações destinadas por lei a projetos ou atividades finalísticas para, de modo irregular, fazer frente a despesas caracteristicamente pertinentes a atividades de apoio administrativo e de valorização do servidor público."
e) o Acórdão 668/2008-TCU-Primeira Câmara versa sobre pedidos de reexame interpostos pelos Srs. Antônio Sérgio Torquato e Humberto Carlos Parro, em face do Acórdão 595/2005-TCU-Primeira Câmara, que foram conhecidos e tiveram provimento negado. Registre-se que o Sr. José Gaspar Ferraz de Campos não integrou a relação processual referente a esse decisum;
f) o Acórdão 6556/2010-TCU-Primeira Câmara versa sobre pedido de reexame interposto pelo Sr. José Gaspar Ferraz de Campos contra o Acórdão 595/2005-TCU-Primeira Câmara, que foi conhecido e teve provimento negado;
g) o Acórdão 7809/2010-TCU-Primeira Câmara trata de embargos de declaração opostos em face do Acórdão 6556/2010-TCU-Primeira Câmara, mencionado no parágrafo anterior, que foram conhecidos e rejeitados;
h) feitas essas menções aos acórdãos exarados no TC Processo 013.153/2003-1, passa-se à análise do princípio de vedação ao bis in idem. O Estado de Direito deve zelar pela segurança jurídica, visando à estabilidade das relações jurídicas. Com esse objetivo, deve assegurar que uma pessoa não seja punida duas vezes pelo mesmo fato. Caso isso ocorra, a última decisão deve ser extirpada do mundo jurídico, por meio da tutela jurisdicional ou do reconhecimento do problema pela própria administração pública;
i) o fato ensejador do julgamento pela irregularidade das contas do Sr. José Gaspar Ferraz de Campos foi assim descrito na respectiva audiência:
"solicitação e pagamentos de benefícios, a título de colaboração eventual, ao Dr. Zuher Handar, sem a respectiva autorização exigida no art. 2°, parágrafo único, e art. 3°, parágrafo 1°, do Decreto 71.733, de 18/1/1973 (DOU 19/1/1973) ";
j) verifica-se que não há qualquer relação entre o fundamento da pena aplicada pelo acórdão ora recorrido e as razões que ensejaram a imputação de sanção pecuniária ao Sr. José Gaspar Ferraz de Campos, por meio dos acórdãos proferidos no âmbito do TC Processo 013.153/2003-1; e
k) consequentemente, conclui-se que não houve qualquer violação ao princípio do non bis in idem.
12.	O auditor acrescentou que o recorrente formulou pedido no sentido de que "todas as notificações, intimações e publicações sejam expedidas em nome dos advogados Fátima Cristina Pires Miranda, OAB/SP n. 109.889, Wilton Luis da Silva Gomes, OAB/SP n. 220.788 e Cristiano Vilela de Pinho, OAB/SP n. 221.594". 
13.	Com fulcro nessas considerações, o auditor propôs (peça 151) :
	a) com fundamento nos art. 32, I, e 33 da Lei 8.443/1992, conhecer do recurso interposto pelo Sr. José Gaspar Ferraz de Campos, para, no mérito, negar-lhe provimento;
b) dar ciência do acórdão que vier a ser proferido ao recorrente e aos demais interessados; e
c) realizar as notificações do recorrente em nome dos advogados Fátima Cristina Pires Miranda (OAB-SP 109.889) , Wilton Luis da Silva Gomes (OAB-SP 220.788) e Cristiano Vilela de Pinho (OAB-SP 221.594) .
14.	O Diretor da Secretaria de Recursos, no exercício de competência que lhe foi delegada pelo titular daquela unidade técnica, manifestou-se favoravelmente ao acolhimento dessa proposta (peça 152) .
15.	A Procuradora-Geral Cristina Machado da Costa e Silva também se pronunciou de acordo com a referida proposta (peça 153) .
	É o Relatório.

8.1. Fátima Cristina Pires Miranda (OAB-SP 109.889), Wilton Luis da Silva Gomes (OAB-SP 220.788) e Cristiano Vilela de Pinho (OAB-SP 221.594), representando o Sr. José Gaspar Ferraz de Campos.

Procuradora-Geral Cristina Machado da Costa e Silva.

Prestação de contas. Indícios de irregularidades em convênios, contratos, diárias e passagens. Citação e audiências. Sobrestamento do feito em razão de outros processos. Levantamento do sobrestamento após o julgamento dos processos sobrestantes. Reflexo nas presentes contas. Afastamento do dano. Prescrição da pretensão punitiva. Contas irregulares de três responsáveis, sem multa. Contas regulares e regulares com ressalva dos demais responsáveis. Recurso de Reconsideração. Conhecimento. Provimento negado. Ciência.

PRESTAÇÃO DE CONTAS (PC)

Secretaria de Recursos (SERUR) e Secretaria de Controle Externo do Trabalho e Entidades Paraestatais (SecexTrab).

I - Histórico
Trata-se de recurso de reconsideração interposto pelo Sr. José Gaspar Ferraz de Campos, ex-Diretor Executivo da Fundação Jorge Duprat Figueiredo de Segurança e Medicina do Trabalho - Fundacentro, contra o Acórdão 12880/2018-TCU-Primeira Câmara, relatado pelo Ministro Substituto Augusto Sherman Cavalcanti, por meio do qual suas contas foram julgadas irregulares, sem a aplicação de multa devido à prescrição da pretensão punitiva do TCU.
2.	Originalmente, estes autos cuidavam da prestação de contas anuais da Fundação Jorge Duprat Figueiredo de Segurança e Medicina do Trabalho - Fundacentro, relativa ao exercício de 2002.
3.	Foi promovida a audiência do Sr. José Gaspar Ferraz de Campos, ora recorrente, com fundamento nos arts. 12, III, e 43, II, da Lei 8.443/1992 e 250, IV, do Regimento Interno do TCU, tendo em vista que foram detectadas as seguintes irregularidades:
a) solicitação e pagamento de passagens contendo trechos aéreos não previstos nas autorizações ministeriais, conforme consta em faturas emitidas pela empresa Nikkey Travel Serviço Turismo Ltda.;
b) solicitação e pagamentos de benefícios, a título de colaboração eventual, para o Dr. Zuher Handar, sem a respectiva autorização ministerial, o que violou o disposto nos arts. 2°, parágrafo único, e 3°, § 1°, do Decreto 71.733, de 18/1/1973.
5.	As razões de justificativas apresentadas pelo Sr. José Gaspar Ferraz de Campos relativas aos achados descritos na alínea "a" do parágrafo anterior deste voto foram acolhidas. 
6.	No que concerne à irregularidade mencionada na alínea "b" do parágrafo 4 acima, o ex-Diretor Executivo da Fundacentro alegou que:
"No que diz respeito às despesas realizadas pelo Doutor Zuher Andar, a viagem havia sido autorizada pelo Prefeito Municipal de Curitiba (PR) , tendo em vista que o beneficiário exercia o cargo de Diretor do Departamento de Saúde Ocupacional daquela municipalidade. Em último caso, a autorização para sua viagem caberia à Coordenadoria de Recursos Humanos da Fundacentro, mas a escolha do técnico deu-se de última hora e era importante, para a Fundacentro, a participação desse médico, especialista com notório conhecimento da política de saúde do trabalhador, no evento internacional. Ressalta que a fundação, para cumprir suas atividades finalísticas, colabora com entidades como o ICIH, a OIT e a ISSA."
7.	Esses argumentos foram rejeitados pela unidade técnica, para a qual:
"Não há que se aceitar as justificativas para o pagamento de passagens e diárias, no exterior, a título de colaborador eventual, que se processou sem o cumprimento de condição legal para tal, qual seja, a designação expressa do Presidente da República ou do Ministro de Estado respectivo, exigida nos artigos 2° e 3°, § 1° do Decreto 71.733, de 18/1/1973.
Em consulta formulada à Coordenação Geral de Sistematização e Aplicação da Legislação, no âmbito do Poder Executivo, por outro órgão da administração, sobre a figura do Colaborador Eventual, a Senhora Coordenadora, por meio do Oficio n° 295/2002-COGLE/SRH, de 15/10/2002, esclareceu que não cabe ao colaborador eventual "usufruir o direito de viagens fora do país, pagamento de passagens e diárias, exceto se for acompanhando Ministro de Estado em missão no exterior".
O responsável apresentou cópia do currículo do Senhor Zuher demonstrando tratar-se de especialista na área de medicina e segurança do trabalho, ressaltando que a viagem do Doutor Zuher visou divulgar o ICOH, evento com patrocínio da Fundacentro. No entanto o presente questionamento não se fundou na pessoa do beneficiário, mas no fato de terem sido concedidas as diárias e passagens, no exterior, ao mesmo, sem a prévia autorização presidencial/ministerial. Ressalte-se que a fundação poderia ter se valido de outro instrumento para, de forma legítima, realizar estas despesas de seu interesse e de terceiros, a exemplo da formalização de convênio, no que fosse permitido pelos normativos que regem esta matéria (esta informante não promoveu análise aprofundada desta possibilidade, embora em princípio a Fundacentro possa, por meio de convênios, apoiar projetos promovidos por outras entidades que sejam de seu interesse, em regime de mútua cooperação) . Nada obstante, o responsável (juntamente com o Senhor Humberto Carlos Parro) não se valeu desta prerrogativa, tendo optado, para apoiar evento de interesse da Fundacentro, pela utilização de fonte de recursos destinada a despesas de aplicação direta na fundação para pagamento do deslocamento, diárias e taxa de inscrição do Senhor Zuher Handar.
Por outro lado, o beneficiário deslocou-se para participar de reuniões e divulgar evento de interesse também da Fundacentro, em última análise em interesse da administração, descabendo-se exigir-lhe a restituição dos valores recebidos, o que, contudo, não inviabiliza a tese de que o Senhor José Gaspar Ferraz de Campo (e o Senhor Humberto Carlos Parro) agiu com excesso na decisão, extrapolando sua área de competência legal no procedimento".
8.	Posteriormente, a unidade técnica asseverou que:
"41. O exame da audiência do Sr. José Gaspar Ferraz de Campos, realizado na instrução à peça 9, p. 54 a 60, ensejou a proposta de julgamento pela irregularidade de suas contas, bem como de aplicação, a esse responsável, da multa prevista no art. 58, inciso I, da Lei 8.443/1992 (peça 9, p. 64, item 7.2, alínea ' c') , em razão da ocorrência analisada nos itens 5.3.3 e 5.3.4 da referida instrução (peça 9, p. 58 e 59) , a saber: solicitação de benefícios (diárias no exterior, passagens e taxa de inscrição) para a participação do Dr. Zuher Handar, a título de colaboração eventual, no XVI Congresso Mundial sobre Segurança e Saúde do Trabalho, em Viena, Áustria, relativamente ao período de 25 a 31/5/2002, sem a respectiva autorização exigida no art. 2°, parágrafo único, e art. 3°, § 1°, do Decreto 71.733/1973 (ocorrência relatada no item 5.5.3 da instrução à peça 7, p. 27 a 29) .
42. A esse respeito, faz-se necessário considerar, como ensejadoras da referida proposta de julgamento pela irregularidade, além dessa ocorrência, também as seguintes:
a) execução de convênios e contratos, no exercício de 2002, com dotações de ações cujos produtos previstos no Orçamento da União não guardavam consonância com os objetos desses mesmos convênios e contratos, bem como utilização de dotações destinadas por lei a projetos ou atividades finalísticas para, de modo irregular, fazer frente a despesas caracteristicamente pertinentes a atividades de apoio administrativo e de valorização do servidor público, configurando infringência ao art. 167, inciso VI, da Constituição Federal (Processo TC Processo 013.153/2003-1; no item 9.1 do Acórdão 595/2005-TCU-Primeira Câmara, foi aplicada multa a esse responsável; conforme relatado nos itens 28 a 28.3 desta instrução) ;
b) autorização de dispêndios, no exercício de 2002, no âmbito da execução do Contrato 16/2000 celebrado com CP Comunicação do Brasil S/C Ltda., sem demonstrar sua finalidade pública (Processo TC Processo 012.919/2004-7; no item 31 do voto condutor do Acórdão 3877/2017-TCU-Primeira Câmara, a referida ocorrência foi assinalada como irregularidade imputável a esse responsável; conforme relatado nos itens 30 a 30.3 desta instrução) .
 (...) 
50. Em face da análise promovida nos itens 14, 15, 28 a 28.3, 30 a 30.3, 36 a 38, 41, 42, 47 a 47.3 desta instrução e itens 5.3 a 5.3.4, e 7.2 da instrução constante à peça 9, p. 50 a 66, propõe-se rejeitar as razões de justificativa apresentadas pelo Sr. José Gaspar Ferraz de Campos (ex-Diretor Executivo) , uma vez que não foram suficientes para sanear todas as irregularidades a ele atribuídas, de modo que suas contas devem ser julgadas irregulares, deixando-se de propor aplicação de multa, em função de haver sido configurada a prescrição da pretensão punitiva".
9.	O Relator e o Ministério Público junto ao TCU acolheram a proposta formulada pela unidade técnica, a qual serviu de base para o Acórdão 12880/2018-TCU-Primeira Câmara. Inconformado, o responsável interpôs o presente recurso de reconsideração.
10.	O recorrente alegou, em síntese, que:
a) ele está se defendendo de ocorrências anteriormente tratadas no TC Processo 013.153/2003-1, o que configura a aplicação de sanção em duplicidade pelos mesmos fatos. Essa repetição da pena afronta o princípio de vedação do bis in idem, que é de observância obrigatória no direito brasileiro;
b) a impossibilidade de dupla apenação pelo mesmo fato já foi reconhecida pelo TCU, como se observa, por exemplo, no voto condutor do Acórdão 7341/2010-TCU-Primeira Câmara;
c) tendo em vista que a matéria sob exame neste processo já foi apreciada em autos apartados, tendo havido a condenação do ora recorrente, ela não poderia ressurgir nem ser submetida a nova análise de mérito, haja vista a ocorrência da coisa julgada e o princípio anteriormente mencionado; e
d) o julgamento pela irregularidade das contas do recorrente ofende o princípio da segurança jurídica, consagrado na nossa Magna Carta.
11.	A Serur salientou que o fato ensejador do julgamento pela irregularidade das contas do Sr. José Gaspar Ferraz de Campos foi assim descrito na respectiva audiência:
"solicitação e pagamentos de benefícios, a título de colaboração eventual, ao Dr. Zuher Handar, sem a respectiva autorização exigida no art. 2°, parágrafo único, e art. 3°, parágrafo 1°, do Decreto 71.733, de 18/1/1973 (DOU 19/1/1973) ".
12.	Em seguida, a Secretaria de Recursos esclareceu que, no âmbito do TC Processo 013.153/2003-1, foi efetivamente aplicada multa ao recorrente. Contudo, no voto condutor do Acórdão 595/2005-TCU-Primeira Câmara, a imputação dessa sanção foi assim fundamentada pelo Relator:
"6. Ao fim da análise das supracitadas razões de justificativa, a analista, com aval do corpo dirigente da Secex/SP, propôs:
I - aplicar aos srs. Humberto Carlos Parro, CPF 121.065.008-82, ex-Presidente da Fundacentro, José Gaspar Ferraz de Campos, CPF 010.551.158-70, ex-Diretor Executivo [R$ 5.000,00], e Antônio Sérgio Torquato, CPF 684.416.658-34, ex-Diretor de Administração e Finanças, a multa prevista no art. 58, inciso II, da Lei 8.443/1992 c/c o art. 268, inciso II, do Regimento Interno, por terem infringido o art. 167, inciso VI, da Constituição Federal, que veda a transposição, remanejamento ou transferência de recursos de uma categoria de programação para outra ou de um órgão para outro, sem prévia autorização legislativa, haja vista que o sr. Antônio Sérgio Torquato não apresentou razões de justificativa, tornando-se revel e que as justificativas apresentadas pelos demais responsáveis não elidiram as seguintes práticas irregulares na execução orçamentária:
a) execução de convênios e contratos com dotações de ações cujos produtos previstos no Orçamento da União não guardavam consonância com os objetos desses mesmos convênios e contratos;
b) utilização de dotações destinadas por lei a projetos ou atividades finalísticas para, de modo irregular, fazer frente a despesas caracteristicamente pertinentes a atividades de apoio administrativo e de valorização do servidor público."
13.	Com espeque nessas considerações, a Serur considerou que as razões que ensejaram a aplicação de multa ao recorrente são diversas daquelas que fundamentaram o julgamento pela irregularidade de suas contas. Por via de consequência, não restou caracterizado o bis in idem.
14.	A Procuradora-Geral Cristina Machado da Costa e Silva concordou com esse entendimento.
II - Análise do mérito deste recurso
15.	Preliminarmente, destaco que o presente recurso deve ser conhecido, uma vez que foram atendidos os requisitos aplicáveis à espécie.
16.	Quanto ao mérito, manifesto minha aquiescência à proposta formulada pela Serur, que contou com o apoio do Parquet especializado. Aduzo que incorporo desde já a análise empreendida pela unidade técnica às minhas razões de decidir. Contudo, entendo necessário tecer considerações adicionais, o que passo a fazer.
17.	Compulsando os presentes autos, verifiquei que o julgamento pela irregularidade das contas do Sr. José Gaspar Ferraz de Campos foi justificado pela subsistência, após o exame da defesa por ele apresentada, de uma das irregularidades descritas no ofício de audiência que lhe foi encaminhado.
18.	Consoante exposto nos parágrafos 11, 12 e 13 deste voto, a referida irregularidade não tem relação com aquelas que ensejaram a aplicação de multa ao recorrente, por meio do Acórdão 595/2005-TCU-Primeira Câmara. Assim sendo, o ex-gestor não está sendo punido duas vezes pela prática dos mesmos atos.
19.	Apesar de considerar que esse fundamento seria suficiente para negar provimento ao apelo em tela, julgo necessário discorrer, ainda que de forma sucinta, sobre a relação que existe entre os processos de contas e os demais processos que tramitam nesta Corte de Contas versando sobre atos praticados pelos responsáveis arrolados nas contas no exercício a que estas se referem.
20.	Em primeiro lugar, esclareço que, em um processo de contas ordinárias, deve-se avaliar toda a gestão, de modo que os atos reputados irregulares em processo de fiscalização sejam mensurados frente à totalidade dos atos praticados no exercício, objetivando com isso a formulação de juízo sobre a regularidade ou irregularidade da gestão. Esse é o motivo pelo qual processos dessa espécie, como o presente, são sobrestados até que os processos apartados, que tratam de condutas específicas dos gestores, sejam julgados.
21.	Concluídos os julgamentos dos apartados, será levantado o sobrestamento e ocorrerá o julgamento do processo de contas, levando em consideração os resultados dos julgamentos daqueles processos. Só assim será possível ter uma visão adequada da gestão, a qual motivará a consideração das contas como regulares, regulares com ressalvas ou irregulares.
22.	No caso vertente, verifiquei que a unidade técnica de origem, em sua segunda instrução, mencionou, entre os fatores ensejadores da irregularidade das presentes contas, as condutas que justificaram a aplicação de multa no âmbito do Acórdão 595/2005-TCU-Primeira Câmara. Ainda que se admitissse, apenas a título de argumentação, que as contas do Sr. José Gaspar Ferraz de Campos foram julgadas irregulares também com esse fundamento, não restaria caracterizado um bis in idem.
23.	Afinal, como se observa, por exemplo, no Acórdão 156/2015-TCU-Segunda Câmara, relatado pelo Ministro Substituto Marcos Bemquerer Costa, o TCU tem entendido que:
	"Julgam-se irregulares as contas ordinárias do responsável em razão de ocorrências graves apuradas em processos conexos, com impacto negativo na gestão examinada, não cabendo, porém, apenação se já houve aplicação de sanção naqueles processos, em respeito ao princípio do non bis in idem." 
24.	Dito de outra forma, o julgamento pela irregularidade das contas não é uma nova sanção que demande outros fundamentos, além daqueles que ensejaram eventuais condenações em processos apartados.
25. 	Saliento que seria inadmissível aplicar duas multas pecuniárias em decorrência das mesmas irregularidades. No caso vertente, essa regra não foi violada, uma vez que não houve a imputação de uma nova multa ao recorrente.
III - Considerações adicionais
26.	A Serur lembrou que o recorrente formulou pedido no sentido de que "todas as notificações, intimações e publicações sejam expedidas em nome dos advogados Fátima Cristina Pires Miranda, OAB/SP n. 109.889, Wilton Luis da Silva Gomes, OAB/SP n. 220.788 e Cristiano Vilela de Pinho, OAB/SP n. 221.594". 
27.	Julgo oportuno e conveniente frisar a importância do atendimento de tal pleito. A uma, porque, em conformidade com a jurisprudência desta Corte de Contas, quando há requerimento expresso no sentido de que as notificações sejam publicadas em nome de determinado advogado, na forma do artigo 171 do Regimento Interno do TCU, o não atendimento a esse preceito enseja a nulidade do ato processual, por cerceamento de defesa. 
28.	A duas, porque o Código de Processo Civil, cujas disposições se aplicam analógica e subsidiariamente a este Tribunal, nos termos da Súmula 103, assim regulamentou a matéria: 
	"Art. 272 (...) 
	§ 2º Sob pena de nulidade, é indispensável que da publicação constem os nomes das partes e de seus advogados, com o respectivo número de inscrição na Ordem dos Advogados do Brasil, ou, se assim requerido, da sociedade de advogados. 
	(...) 
	§ 5º Constando dos autos pedido expresso para que as comunicações dos atos processuais sejam feitas em nome dos advogados indicados, o seu desatendimento implicará nulidade."
29.	Assim sendo, proponho incluir, no acórdão a ser proferido nesta assentada, determinação no sentido do atendimento desse pleito.
30.	Com fulcro nessas considerações, julgo que o recurso de reconsideração interposto pelo Sr. José Gaspar Ferraz de Campos, ex-Diretor Executivo da Fundação Jorge Duprat Figueiredo de Segurança e Medicina do Trabalho - Fundacentro, contra o Acórdão 12880/2018-TCU-Primeira Câmara, deve ser conhecido, para, no mérito, ser-lhe negado provimento, mantendo-se o acórdão vergastado em seus exatos termos.
	Diante do acima exposto, voto no sentido de que seja aprovado o acórdão que ora submeto à deliberação deste Colegiado.
TCU, Sala das Sessões Ministro Luciano Brandão Alves de Souza, em 3 de março de 2020.
BENJAMIN ZYMLER 
Relator